最高法院刑事判決　　　　　　　　　　　　　　　九十三年度台上字第二二五０號
　　上　訴　人　台灣高等法院台中分院檢察署檢察官
　　被　　　告　甲○○
　　　　　　　　　　　　（另案在台灣台中監獄執行中）
右上訴人因被告殺人案件，不服台灣高等法院台中分院中華民國九十三年一月六日第
二審更審判決（九十二年度上更(二)字第二八八號，起訴案號：台灣台中地方法院檢察
署八十九年度偵字第一七三三八、二００二五號、九十年度偵字第四八、一七八六號
），提起上訴，本院判決如左：
    主  文
原判決撤銷，發回台灣高等法院台中分院。
    理  由
本件原判決撤銷第一審關於論處被告甲○○共同殺人罪刑部分之判決，改判論被告以
共同私行拘禁，因而致人於死，累犯罪，判處有期徒刑柒年貳月，固非無見。
惟按：（一）刑法第三百零二條第二項前段之妨害自由致人於死罪，係對於犯妨害自
由罪致發生死亡結果所規定之加重結果犯，參酌同法第十七條規定，以行為人能預見
其結果發生時，始得適用。然此所謂能預見，乃指客觀上之能預見情形而言，與主觀
上有所預見之情形不同，倘行為人主觀上預見其行為將致被害人於死亡，而被害人死
亡結果之發生又不違背其本意時，依同法第十三條第二項之規定，則屬間接故意殺人
之範疇，尚難僅論以妨害自由致人於死罪。原判決雖說明：「被告與張鎧麟等係在將
被害人送醫，或將之棄置山區，於未及棄置山區前即死於途中，故被告等有無積極將
被害人棄置山區，致之死亡，或決意不將之送醫，致之死亡，尚因被害人之死於途中
，而在未定之天，故尚難認定被告等有以棄置何麗芬於山區○○段達成殺人之方法，
或有以絕不讓之就醫之手段達成殺人之方法之共同殺人犯行。」等旨（原判決第十三
頁倒數第二行至十四頁第三行），惟共同被告張鎧麟於民國九十年一月二日警詢時供
稱：「當時我們看何麗芬有異狀不適後，就由我開我姊夫雅哥綠色自小客車至大都會
機構地下室停車場等候他們三人將何麗芬扶下準備送醫救治，但在途中深怕送醫有人
報警而東窗事發，就由我說將何麗芬帶至南投縣國姓鄉山區將其埋屍（因當時何麗芬
已經奄奄一息快要斷氣），但因找不到合適埋屍地點，而何麗芬又未斷氣死亡，就由
國姓開車回台中路途中，由我發現何麗芬已經動彈不得死亡」（見九十年度偵字第四
八號卷第三十二頁）；嗣於同年月五日警詢時供稱：「（十六日下午一時至四時許，
何女還未死亡為何不送醫呢？）深怕警察發現」、「（十六日你連絡其餘三人共犯前
來時何女未死亡，你們四人為何要至國姓鄉山區尋找埋屍地點呢？）不敢送醫救護，
且大家認為何女會死，所以才會找地點埋屍」（見九十年度偵字第一七八六號卷第十
七頁）；共同被告蔡欽智於九十年一月二日警詢時供稱：「……我看何女好像要斷氣
，我就問張鎧麟要不要將何女送到醫院，張鎧麟說不用，一直到同（十六）日十五或
十六時就發現何女死亡，當時有張鎧麟、羅順景、我及一位叫『阿文（上訴人）』在
場」（見九十年度偵字第四八號卷第五十二頁）；再於同年月五日警詢時供稱：「…
…我們四人在討論如何處置何麗芬時，羅順景說不可以讓何麗芬死在公司裡，甲○○
說先將何麗芬載到台中縣太平市山區丟棄，讓何麗芬死掉再來處理屍體」各等語（見
九十年度偵字第一七八六號卷第二十八頁）。且原判決亦認定：「（上訴人及共同被
告張鎧麟等）開往太平市頭汴坑山區沿路尋找適合棄置何麗芬之地點未果後，即趨（
驅）車轉往南投縣國姓鄉山區，途中蔡欽智、甲○○因何麗芬不時會將頭抬起，且因
何麗芬體臭，蔡欽智及甲○○二人乃分別於車內後座以手肘及拳頭毆打當時身體已極
度虛弱之何麗芬頭部及腰部，後因在國姓鄉未尋得棄置地點，張鎧麟見何麗芬已瀕臨
死亡邊緣，即與甲○○二人將何麗芬抬至該車後車箱後，原車改由蔡欽智駕駛往台中
市方向之回程行駛，惟車輛行駛約一分鐘後，張鎧麟又思及該小客車係其姐夫所有，
恐何麗芬悶死於其姐夫之車內，不好交代，乃指示駕駛車輛之蔡欽智停車後，再將何
麗芬由後車箱內搬移至該車左後座腳踏墊處……迨至當日下午十七時許車輛行駛至台
中市○○路附近時，何麗芬終因不堪長期私行拘禁及張鎧麟、羅順景、蔡欽智、甲○
○未為送醫救治之行為，而於該部自用小客車車內死亡。」等情（原判決第五頁倒數
第五行至第六頁第七行）。果原判決之認定及共同被告張鎧麟暨蔡欽智所供無訛，被
告與張鎧麟等見被害人何麗芬已瀕臨死亡邊緣，仍決意將之載往山區棄置，又於載往
山區途中，因嫌何麗芬體臭，復於車內拳毆當時身體已極度虛弱之被害人何麗芬之頭
部及腰部，而於未覓得適當之棄置地點後，仍駕車返回台中市。非惟自始即無將被害
人何麗芬送醫之意，且於自山區返回台中市之途中，雖將被害人何麗芬自後車箱移至
車內後座，僅在避免被害人何麗芬當時於張鎧麟之姐夫所有之自小客車內死亡，對張
鎧麟之姐夫不好交代，並未改變不欲將被害人何麗芬送醫救治之本意，則被告究竟憑
何認定當時已瀕臨死亡邊緣之被害人何麗芬如不即時送醫，仍不至於死亡？其主觀上
何以未能預見當時已極度虛弱之被害人何麗芬於載往山區途中，如遭重毆，兼因行車
勞累，有無可能加速其死亡？被害人何麗芬之死亡是否並不違背其本意﹖原審就此與
適用法律有關之重要癥點，未詳予調查釐清，剖析明白，遽為判決，已有應於審判期
日調查之證據未予調查之違誤。（二）原判決理由二說明被告應成立刑法第三百零二
條第二項之私行拘禁致死罪責，並與另案被告張鎧麟、蔡欽智、羅順景間，有共犯關
係等旨（原判決第十四頁倒數第一、二行），惟共同被告張鎧麟、蔡欽智、羅順景部
分，原審九十一年度上更(一)字第二四七號確定判決認定：「被告張鎧麟、蔡欽智、羅
順景、甲○○當時既已知悉被害人已奄奄一息並呈失禁現象，若延誤就醫，足以致被
害人死亡，竟為免上情曝光，而不敢將被害人何麗芬送醫治療，反駕駛自用小客車搭
載何麗芬，欲開往南投縣國姓鄉○區○○○路尋找適合棄置何麗芬之地點，是此足認
被告張鎧麟、蔡欽智、羅順景、甲○○等人有致被害人何麗芬於死之殺人犯意，終至
何麗芬因被告張鎧麟、羅順景、蔡欽智、甲○○未為救治之行為，而於八十九年十月
十六日下午五時許在該部自用小客車車內死亡，被告張鎧麟、蔡欽智、羅順景及甲○
○此種延誤送醫之行為，足以致何麗芬死亡，應為渠等所明知，而渠等之消極行為（
即未送醫治療）與積極行為（如殺害行為）發生死亡之結果無異，是就何麗芬死亡之
部分，被告張鎧麟、蔡欽智、羅順景應與共同被告甲○○同負殺人罪之責任」，有該
判決影本在卷可按（見原審卷第一六四頁），原審對該判決不同之認定如何不足採取
，未予說明，遽為有利於被告之論斷，自嫌理由不備而難昭折服。檢察官上訴意旨執
以指摘，為有理由，應認原判決仍有撤銷發回之原因。
據上論結，應依刑事訴訟法第三百九十七條、第四百零一條，判決如主文。
中　　　華　　　民　　　國　　九十三　　年　　　四　　　月　　 三十 　　日
                              最高法院刑事第九庭
                                  審判長法官  林　增　福
                                        法官  邵　燕　玲
                                        法官  陳　世　雄
                                        法官  惠　光　霞
                                        法官  謝　俊　雄
      右正本證明與原本無異
                                              書  記  官
中　　　華　　　民　　　國　　九十三　　年　　　五　　　月　　　六　　　日
                                                                        Ｂ
